【裁判字號】    95,重上,391
【裁判日期】    951212
【裁判案由】    返還借款等
【裁判全文】
臺灣高等法院民事判決                 95年度重上字第391號
上  訴  人  丙○○○
訴訟代理人  謝協昌律師
被 上訴 人  甲○○
            乙○○
共      同
訴訟代理人  歐宇倫律師
            廖于清律師
上列當事人間返還借款等事件，上訴人對於中華民國95年7月5日
臺灣臺北地方法院94年度訴字第7002號第一審判決提起上訴，本
院於95年11月28日言詞辯論終結，判決如下：
    主  文
原判決關於駁回上訴人下開第二項之訴部分及該部分假執行之聲
請暨訴訟費用之裁判均廢棄。
被上訴人乙○○應將如附表一所示鑽戒返還上訴人及丁○○○、
戊○○○；如不能返還，應給付上訴人及丁○○○、戊○○○日
幣捌佰萬元及自民國九十四年九月三日起至清償日止，按年息百
分之五計算之利息。
其餘上訴駁回。
第一、二審訴訟費用由被上訴人乙○○負擔十五分之四，餘由上
訴人負擔。
本判決第二項於上訴人以日幣貳佰陸拾柒萬元為被上訴人乙○○
供擔保後，得假執行；但被上訴人乙○○如以日幣捌佰萬元為上
訴人預供擔保，得免為假執行。
    事實及理由
一、上訴人主張：上訴人之妻己○○○（按：己○○○中文姓名
    為庚○○，原具有中華民國國籍，與上訴人結婚後取得日本
    國國籍，並拋棄中華民國國籍）為被上訴人之胞姊，己○○
    ○分別於民國85年5月7日、86年1月6日、86年1月9日，借款
    日幣（下同）1,200萬元、300萬元、1,000萬元（下稱系爭
    款項）予被上訴人甲○○，並匯入被上訴人甲○○開設於中
    國大陸BANK OF CHINA NANJING第000000000000000000號帳
    戶，嗣己○○○於93年2月5日死亡，被上訴人甲○○竟拒不
    返還系爭款項，上訴人已於95年7月28日與上訴人與己○○
    ○所生子女丁○○○、戊○○○，及己○○○另與辛○○所
    生之女壬○○協議分割遺產，約定系爭款項債權由上訴人繼
    承，並於94年5月30日定1個月以上期限催告被上訴人甲○○
    返還系爭款項，上訴人僅先請求被上訴人甲○○返還其中借
    款2,200萬元。若被上訴人甲○○否認與己○○○有消費借
    貸關係存在，上訴人依不當得利之法律關係，請求被上訴人
    甲○○返還2,200萬元。又如附表一所示鑽戒（下稱系爭鑽
    戒）係己○○○所有，遭被上訴人乙○○竊取，依上開遺產
    分割協議，系爭鑽戒由上訴人、丁○○○、戊○○○共同繼
    承，上訴人依所有權、侵權行為及不當得利之法律關係，請
    求被上訴人乙○○返還系爭鑽戒予上訴人及丁○○○、戊○
    ○○，若無法返還，應賠償上訴人及丁○○○、戊○○○80
    0萬元等情，求為命(一)被上訴人甲○○應給付上訴人2,200萬
    元及自起訴狀繕本送達翌日起至清償日止，按年息百分之五
    計算之利息。(二)被上訴人乙○○應將系爭鑽戒返還上訴人及
    丁○○○、戊○○○；如不能返還，應給付上訴人及丁○○
    ○、戊○○○800萬元及自起訴狀繕本送達翌日起至清償日
    止，按年息百分之五計算之利息（原審判決上訴人敗訴，上
    訴人不服提起上訴），並上訴聲明：(一)原判決廢棄。(二)被上
    訴人甲○○應給付上訴人2,200萬元及自起訴狀繕本送達翌
    日起至清償日止，按年息百分之五計算之利息。(三)被上訴人
    乙○○應將系爭鑽戒返還上訴人及丁○○○、戊○○○；如
    不能返還，應給付上訴人及丁○○○、戊○○○800萬元及
    自起訴狀繕本送達翌日起至清償日止，按年息百分之五計算
    之利息。(四)願供擔保請准宣告假執行。
二、被上訴人則以：己○○○固曾匯寄系爭款項至被上訴人甲○
    ○上開帳戶，惟系爭款項乃己○○○委託被上訴人甲○○投
    資己○○○在中國大陸南京開設之癸○夫人生活服務有限公
    司（下稱癸○公司）之投資款，而非借款，己○○○並擔任
    該公司董事長，上訴人依消費借貸及不當得利之法律關係，
    請求被上訴人甲○○返還系爭款項，於法無據。另被上訴人
    乙○○否認竊取及持有系爭鑽戒，上訴人應舉證證明之；被
    上訴人乙○○所持有如附表二所示鑽戒，乃被上訴人乙○○
    之父丑○○贈與被上訴人乙○○，並非取自己○○○，上訴
    人請求被上訴人乙○○返還系爭鑽戒，亦屬無據等語，資為
    抗辯，並答辯聲明：(一)上訴駁回。(二)願供擔保請准宣告免為
    假執行。
三、上訴人主張伊妻己○○○（中文姓名為庚○○，原具有中華
    民國國籍，與上訴人結婚後取得日本國國籍，並拋棄中華民
    國國籍）為被上訴人之胞姊，己○○○分別於85年5月7日、
    86年1月6日、86年1月9日匯寄系爭款項至被上訴人甲○○上
    開帳戶，己○○○已於93年2月5日死亡；伊於95年7月28日
    與上訴人與己○○○所生子女丁○○○、戊○○○，及己○
    ○○另與辛○○所生之女壬○○協議分割遺產，約定系爭款
    項債權由伊繼承，系爭鑽戒由伊、丁○○○、戊○○○共同
    繼承，壬○○拋棄對己○○○之遺產繼承權等事實，業據提
    出戶籍謄本、日本國護照、外國向送金依賴書（即匯款單）
    、診斷證明書、同意認領書、出生登記申請書、戶籍謄本、
    遺產分割協議書及協議書為證（原審訴字3413號卷9-16、原
    審訴字7002號卷36-38、本院卷12頁），且為被上訴人所不
    爭執，堪信為真實。
四、上訴人另主張系爭款項係己○○○與被上訴人甲○○間之借
    貸，被上訴人乙○○竊取己○○○所有系爭鑽戒等語，為被
    上訴人所否認，並分別以前開情詞置辯，查：
  (一)按繼承，依被繼承人死亡時之本國法，涉外民事法律適用法
    第22條前段定有明文。查己○○○雖原為中華民國國民，然
    其死亡時已不具中華民國國籍，而為日本國國民，是關於己
    ○○○之遺產繼承，自應依日本國法。又按日本國民法第89
    8條規定，繼承人有數人時，繼承財產屬於全體共有；第907
    條規定，共同繼承人，除有依次條規定被繼承人遺囑禁止之
    外，得隨時協議分割遺產；第909條規定，遺產分割後，溯
    及繼承開始時發生效力，但不得損害第三人之權利（本院卷
    13頁），是上訴人與其他繼承人丁○○○、戊○○○、壬○
    ○所為上開遺產分割協議應屬有效，且溯及繼承開始時發生
    效力。
  (二)上訴人主張己○○○曾匯寄系爭款項至被上訴人甲○○上開
    帳戶之事實，固有匯款單可證，惟被上訴人甲○○辯稱系爭
    款項係己○○○委託伊投資己○○○在中國大陸南京開設之
    癸○公司之投資款，而非借款等語。查上訴人於起訴時稱被
    上訴人甲○○係向伊借貸系爭款項（原審訴字3413號卷4頁
    ），嗣改稱伊係以己○○○名義借款予被上訴人甲○○（原
    審訴字7002號卷13頁），之後又改稱係己○○○借予被上訴
    人甲○○（原審訴字7002號卷10頁），所述已前後不一，且
    參以己○○○曾於85年5月14日在中國南京市申請設立癸○
    公司，由己○○○擔任董事長，被上訴人甲○○擔任總經理
    ，投資總額為人民幣200萬元（中方投資人民幣20萬、外方
    投資人民幣180萬元），己○○○並於同年月15日簽立委任
    狀及全權授權書，委任被上訴人甲○○全權負責在中國方面
    投資之一切手續及業務，有被上訴人甲○○提出之南京市外
    商投資企業立項申請表、營業執照、外商投資企業稅務登記
    證、定價許可證、委任狀、全權授權書、己○○○簽認之癸
    ○公司帳目營收明細可稽（原審訴字3413號卷36-91頁），
    及系爭款項係匯至被上訴人甲○○在中國銀行南京分行開設
    之帳戶（原審訴字3413號卷12頁），暨己○○○所匯系爭款
    項日幣2,500萬元以匯款當時之匯率計算亦與外方出資人民
    幣180萬元相當（原審訴字7002號卷12頁），以及證人寅○
    ○證稱：「（問：證人是否知悉庚○○有借錢給甲○○？或
    庚○○在大陸有投資生意？）沒有。我沒有聽過。庚○○在
    大陸有投資生意，是和我小弟甲○○在大陸投資自助洗衣『
    癸○夫人』。因為我那個時候也在南京，所以知道」（原審
    訴字7002號卷26頁）等情，堪認被上訴人甲○○之上開抗辯
    ，應為可採。上訴人雖主張依上開投資申請表及營業執照記
    載，投資各方認繳出資額期限為85年12月31日前，且公司成
    立日期為85年12月31日，依法所有出資款項均應於公司成立
    前繳足，系爭款項有2筆係在86年1月間始匯入，顯非投資款
    云云，惟依法設立公司所有出資款項固應於公司成立前繳足
    ，然此出資款項並非不可先由他人墊付，嗣再由投資人匯予
    代墊付之人，經查己○○○所匯系爭款項中第1筆1,200萬元
    係於85年5月7日即匯予被上訴人甲○○，核與己○○○簽立
    上開委任狀及全權授權書予被上訴人甲○○之日期（85年5
    月15日）極為相近，且佐以經己○○○簽認之癸○公司85年
    11 月、12月份帳目明細記載實收資金為人民幣177萬6,000
    元（原審訴字3413號卷44-45頁），雖系爭款項中有2筆款項
    係於癸○公司成立後之86年1月6日及9日始匯予被上訴人甲
    ○○，然亦與該公司成立日期僅相距數日，可見被上訴人甲
    ○○辯稱前期資金伊有墊付等語，亦屬可採，尚難僅憑該2
    筆款項係在86年1月間始匯入，即認系爭款項非屬設立公司
    之投資款，上訴人所為上開主張，應不可採。另上開投資申
    請書投資外方雖記載為子○○○○○產業株式會社，然查無
    該公司存在，有查詢資料可稽（本院卷95-102頁），且參酌
    上開所述，難認係子○○○○○產業株式會社之投資，應認
    係己○○○個人之投資。又查匯款之原因甚多，上訴人就己
    ○○○與被上訴人甲○○間有如何借款之合意，並不能舉證
    以實其說，尚難僅憑己○○○於匯寄系爭款項予被上訴人甲
    ○○之匯款單上送金目的記載「親族貸付」，即認己○○
    ○與被上訴人甲○○間就該匯款有消費借貸關係存在。是上
    訴人主張己○○○與被上訴人甲○○間就系爭款項有借貸關
    係存在云云，並不可採。上訴人既不能證明己○○○與被上
    訴人甲○○間就系爭款項有借貸關係存在，則上訴人請求被
    上訴人甲○○給付借款2,200萬元，於法無據。又系爭款項
    既為己○○○委託被上訴人甲○○全權負責癸○公司之投資
    款，則己○○○匯寄系爭款項予被上訴人甲○○，被上訴人
    甲○○並非無法律上之原因而受有利益，是上訴人請求被上
    訴人甲○○返還不當得利2,200萬元，亦屬無據。
  (三)上訴人另主張被上訴人乙○○竊取己○○○所有系爭鑽戒等
    語，被上訴人乙○○則辯稱伊未持有系爭鑽戒，伊持有如附
    表二所示鑽戒係伊父丑○○所贈與等語。查上訴人曾於94年
    7月4日委請謝協昌律師發函請求被上訴人乙○○返還系爭鑽
    戒（原審訴字3413號卷21頁），被上訴人乙○○則委請歐宇
    倫律師於同年月13日覆函稱「本人之胞姊庚○○女士過世前
    將謝律師函內所提重達5.348克拉之鑽戒（即系爭鑽戒）連
    同數件飾品，一併交由二弟卯○○自日本帶回台灣交予父親
    ，庚○○女士並交代父親該只鑽戒要贈與本人；而該只鑽戒
    由父親存放於保險箱中，後由大弟寅○○及三弟甲○○取出
    交予本人。故該只鑽戒係庚○○小姐贈與本人之物，並非丙
    ○○○所指本人侵占該只鑽戒」等語（原審訴字7002號卷18
    頁），自堪認被上訴人乙○○確持有己○○○所有系爭鑽戒
    。雖被上訴人乙○○於該覆函中稱系爭鑽戒係己○○○贈與
    伊云云，然為上訴人所否認，且依證人卯○○證稱己○○○
    未交代伊任何事情，伊亦未帶回任何鑽戒等語（原審訴字70
    02號卷26頁背面、本院卷62頁），可見被上訴人乙○○所稱
    系爭鑽戒係己○○○委託卯○○自日本帶回台灣交予父親贈
    與伊，並非真實；此外，被上訴人乙○○亦未能舉證其他證
    明系爭鑽戒係己○○○所贈與，是被上訴人乙○○持有系爭
    鑽戒，自屬無權占有。至被上訴人乙○○是否另外持有如附
    表二所示由伊父贈與伊之鑽戒（原審訴字7002號卷59頁），
    核與本件無涉，且不妨礙被上訴人乙○○另外持有系爭鑽戒
    ，自難憑被上訴人乙○○持有之鑽戒係如附表二所示之鑽戒
    即認定被上訴人乙○○未持有系爭鑽戒，是上訴人依上開遺
    產分割協議及所有權之法律關係，請求被上訴人乙○○返還
    系爭鑽戒予上訴人及丁○○○、戊○○○，如不能返還，應
    給付上訴人及丁○○○、戊○○○800萬元（按：被上訴人
    乙○○就上訴人主張系爭鑽戒以日幣800萬元計算價值及損
    害賠償金額以日幣計算給付均無意見-本院卷62頁背面、119
    頁），應屬有據。
五、綜上所述，上訴人請求被上訴人乙○○應將如附表一所示鑽
    戒返還上訴人及丁○○○、戊○○○，如不能返還，應給付
    上訴人、丁○○○、戊○○○800萬元及自起訴狀繕本送達
    翌日即94年9月3日起至清償日止，按年息百分之五計算之利
    息部分，自屬應予准許；至上訴人請求被上訴人甲○○給付
    2,200萬元及法定遲延利息部分，即屬不應准許。原審就上
    開應予准許部分為上訴人敗訴之判決，尚有未洽，上訴論旨
    指摘原判決此部分不當，求予廢棄改判，為有理由，爰由本
    院予以廢棄改判如主文第2項所示。原審就上開不應准許部
    分為上訴人敗訴之判決，其理由雖與本院不同，但其結果並
    無二致，上訴論旨指摘原判決此部分為不當，求予廢棄改判
    ，應認為無理由。又上開應予准許部分，上訴人及被上訴人
    乙○○分別陳明願供擔保請准宣告假執行及免假執行，經核
    均無不合，爰分別酌定相當擔保金額准許之。
六、兩造其餘之攻擊或防禦方法及未經援用之證據，經本院斟酌
    後，認為均不足以影響本判決之結果，自無逐一詳予論駁之
    必要，併此敘明。
七、據上論結，本件上訴為一部有理由，一部無理由，依民事訴
    訟法第450條、第449條第2項、第79條、第463條、第390條
    第2項、第392條，判決如主文。
中    華    民    國    95    年    12    月    12    日
                    民事第十三庭
                        審判長法  官  陳昆煇
                              法  官  李錦美
                              法  官  陳駿璧
正本係照原本作成。
如不服本判決，應於收受送達後20日內向本院提出上訴書狀，其
未表明上訴理由者，應於提出上訴後20日內向本院補提理由書狀
（均須按他造當事人之人數附繕本）上訴時應提出委任律師或具
有律師資格之人之委任狀；委任有律師資格者，另應附具律師資
格證書及釋明委任人與受任人有民事訴訟法第466條之1第1項但
書或第2項（詳附註）所定關係之釋明文書影本。
中    華    民    國    95    年    12    月    13    日
                              書記官  黃  愛
附註：
民事訴訟法第466條之1（第1項、第2項）：
對於第二審判決上訴，上訴人應委任律師為訴訟代理人。但上訴
人或其他法定代理人具有律師資格者，不在此限。
上訴人之配偶、三親等內之血親、二親等內之姻親，或上訴人為
法人、中央或地方機關時，其所屬專任人員具有律師資格並經法
院認為適當者，亦得為第三審訴訟代理人。


司法院資訊處製作；財團法人民間司法改革基金會備份。
